臺灣高等法院刑事判決　　　　　　　　 93年度上訴字第645號
上　訴　人
即　被　告　乙○○
上列上訴人因侵占等案件，不服臺灣宜蘭地方法院92年度訴字第
127號，中華民國93年2月11日第一審判決（起訴案號：臺灣宜蘭
地方法院檢察署89年度偵續三字第 1號），提起上訴，本院判決
如下：
    主  文
原判決撤銷。
乙○○意圖為自己不法之所有，而侵占對於業務上所持有之物，
處有期徒刑壹年拾月；又行使變造私文書，足以生損害於公眾及
他人，處有期徒刑參月。應執行有期徒刑貳年。緩刑伍年。
    事  實
一、乙○○原為花蓮中小企業銀行股份有限公司（簡稱花蓮企銀
    ）羅東分行襄理，負責行內客戶存款、定期存款單及會計、
    總務支出報表審核及傳票核章等業務，為從事業務之人。其
    於民國（下同）八十四年（起訴書誤繕為八十五年）六月二
    十四日仍擔任花蓮企銀羅東分行襄理期間，受甲○○之委託
    為甲○○處理新臺幣（下同）五百萬元及三百萬元等二筆款
    項在花蓮企銀羅東分行之定期存款到期續存事務，竟基於為
    自己不法所有之意圖，非但未將該二筆受託款項為甲○○辦
    理定期存款續存業務，反將其業務上持有之前開八百萬元逕
    行存入其妻陳素卿在花蓮企銀羅東分行所開立之帳號000000
    00000000號帳戶內，予以侵吞入己且挪作己用。又乙○○為
    圖避免甲○○察覺其未依託辦理上述五百萬元及三百萬元之
    定期存款續存事務，即於每月底將上開二筆款項本應滋生之
    利息三萬六百六十七元及一萬八千四百元，以帳戶對轉之方
    式分筆存入甲○○在花蓮企銀開立之00000000000000號帳戶
    內，致使甲○○誤認所得之利息即係花蓮企銀羅東分行依其
    定期存款所支付之利息。然於八十五年八月七日，因甲○○
    發現其於八十五年七月份應入帳之利息竟以「現金」存入方
    式登載，旋向乙○○質疑，乙○○竟另行起意，而逕行在甲
    ○○所有前開帳戶存摺之私文書上，變造該筆款項之摘要記
    載「現金」為「帳戶對轉（利息入）」，並交還甲○○收執
    而行使之，足以生損害於甲○○及花蓮企銀羅東分行。嗣至
    八十五年八月後，因乙○○經濟狀況惡化無力再按月支付利
    息予甲○○，甲○○始悉上情。
二、案經調查局宜蘭縣調查站移送臺灣宜蘭地方法院檢察署檢察
    官偵查起訴。
    理  由
一、上開事實，業據上訴人即被告（簡稱被告）於本院審理時供
    承不諱（參本院卷第八九頁），核與告訴人甲○○（簡稱告
    訴人）指訴之情節相符，復有告訴人所有帳戶存摺影本（參
    本院卷第五五頁至第五七頁）、花蓮區中小企業銀行羅東分
    行九十四年三月十日蓮銀羅字第九四○○一八七號函及質押
    借款定存單影本二紙在卷可按（參本院卷第九七頁、第九八
    頁）。本件事證已臻明確，被告上開犯行堪予認定，應予依
    法論科。
二、按刑法上之背信罪，為一般的違背任務之犯罪，而同法之侵
    占罪，則專指持有他人所有物以不法之意思，變更持有為所
    有侵占入己者而言。故違背任務行為，苟係其持有之他人所
    有物，意圖不法據為己有，即應論以侵占罪，不能援用背信
    之法條處斷。易言之，背信罪係指為他人處理事務之人，以
    侵占以外之方法，違背任務，損害本人利益之行為而言。若
    為他人處理事務之人所為之侵占，為特殊之背信行為，故侵
    占罪成立時，雖其行為合於背信罪之構成要件，當論以侵占
    罪，而非背信罪，最高法院二十七年滬上字第七二號、三十
    年台上字第一七七八號、三十年台上字第二六三三號、四十
    二年台上字第四０二號、五十一年台上字第五八號判例可資
    參照。查被告原為花蓮企銀羅東分行襄理，負責行內客戶存
    款、定期存款單及會計、總務支出報表審核及傳票核章等業
    務，為從事業務之人，此據被告於調查站詢問時供陳明確，
    並經證人即花蓮企銀羅東分行行員陳昱睿於原審證述屬實，
    其未依告訴人甲○○所託辦理八百萬元定期存款續存事宜，
    且基於為自己不法所有之意圖，逕將該八百萬元轉入其妻陳
    素卿帳戶內供作己用，嗣遭告訴人質詢時，擅在告訴人所有
    之存摺私文書內變造「現金」之登載內容為「帳戶對轉（利
    息入）」字樣，並交還告訴人收執而行使，足以生損害於甲
    ○○及花蓮企銀羅東分行之所為，核其所為，係犯刑法第二
    百十六條、第二百十條之行使變造私文書罪，及同法第三百
    三十六條第二項之業務侵占罪。公訴意旨認被告之所為尚犯
    同法第三百四十二條背信罪，揆諸首揭判例意旨，此部分起
    訴法條容有誤會，惟公訴人認此部分係與上開有罪部分有牽
    連犯之裁判上一罪關係，故不另為無罪之諭知。又被告變造
    私文書之低度行為，已為行使變造私文書之高度行為所吸收
    ，爰不另論罪。其所犯上開二罪，因罪名不同，行為互殊，
    應分論併罰之，至公訴人認此係屬牽連關係，亦有誤會。
三、原審以被告犯罪事證明確，予以論罪科刑，固非無見。惟查
    ：（一）、被告已於本院坦承其犯行，犯罪後態度良好，被
    告於本院審理期間已與告訴人達成民事和解，並為告訴人所
    是認，告訴人於本院言詞辯論程序時，並表示願給被告一個
    自新的機會等語，此部分情節涉及被告犯罪後態度之量刑依
    據，原審於量刑時未及審酌，尚有未當；（二）、本件被告
    並無得易科罰金之事由，原審理由欄贅引刑法第四十一條之
    規定，亦有未合。上訴人上訴意旨認其所為僅係普通侵占而
    非業務侵占，指摘原判決不當，雖無理由，惟原判決既有上
    開可議之處，自應由本院予以撤銷改判。爰審酌被告身為銀
    行襄理，竟利用業務上持有客戶即告訴人金錢之機會，予以
    侵吞挪作己用，金額更高達八百萬元，又為圖掩飾己身罪行
    ，再以變造告訴人存摺私文書之手法欺罔告訴人，情節不輕
    ，另參酌被告之素行、犯罪動機、目的、手段及造成告訴人
    及花蓮企銀羅東分行損害程度、犯罪後坦承犯行、態度良好
    等一切情狀，量處如主文第二項所示之刑，並定其應執行刑
    ，以示懲儆。又查被告雖曾於七十五年因竊盜罪，經法院判
    處有期徒刑一年，減為有期徒刑六月確定，並於七十七年四
    月二十二日執行完畢，有本院被告全國前案紀錄表一份在卷
    可稽，惟距離本案犯罪時間，已逾五年，被告現身罹硬腦膜
    下積水、巴金森症等多種疾病，有羅東博愛醫院診斷證明書
    可憑，於本案因係一時失慮致誤罹刑典，經此教訓後已知警
    惕，且深表悔悟而無再犯之虞，本院因認被告所受刑之宣告
    ，以暫不執行為適當，爰依刑法第七十四條第二款規定，併
    予宣告緩刑五年，以勵自新。
據上論斷，應依刑事訴訟法第369條第1項前段、第364條、第299
條第1項前段，刑法第210條、第216條、第336條第 2項、第51條
第5款、第74條第 2款，罰金罰鍰提高標準條例第1條前段，判決
如主文。
本案經檢察官劉文水到庭執行職務。
中　　華　　民　　國　　94　　年　　4 　　月　　13　　日
　　　　　　　　　刑事第二十三庭審判長法　官  尤豐彥
　　　　　　　　　　　　　　　　　    法　官  趙功恆
　　　　　　　 　 　　　　　　　　　　法　官  鄧振球
以上正本證明與原本無異。
如不服本判決，應於收受送達後十日內向本院提出上訴書狀，其
未敘述上訴之理由者並得於提起上訴後十日內向本院補提理由書
（均須按他造當事人之人數附繕本）。
                                      書記官  洪秋帆
中　　華　　民　　國　　94　　年　　4 　　月　　18　　日
附錄：本案論罪科刑法條全文
刑法第二百十條
偽造、變造私文書，足以生損害於公眾或他人者，處五年以下有
期徒刑。
刑法第二百十六條
行使第二百十條至第二百十五條之文書者，依偽造、變造文書或
登載不實事項或使登載不實事項之規定處斷。
刑法第三百三十六條第二項
對於業務上所持有之物，犯前條第一項之罪者，處六月以上五年
以下有期徒刑，得併科三千元以下罰金。
